臺中高等行政法院判決
　　　　　　　　　　　　　　　　　　 95年度訴字第00638號
　　　　　　　　　　　　　　　.
原　　　告　甲○○
訴訟代理人　王勝和　律師
被　　　告　財政部臺灣省中區國稅局
代　表　人　乙○○
訴訟代理人　丁○○
上列當事人間因遺產稅事件，原告不服財政部中華民國95年9月6
日台財訴字第09500401540號訴願決定（案號：第00000000號）
，提起行政訴訟，本院判決如下︰
　　主  文
原告之訴駁回。
訴訟費用由原告負擔。
　　事  實
一、事實概要：緣原告之被繼承人許添壽於民國（下同）90年3
    月5日死亡，繼承人甲○○申報遺產總額新臺幣（下同）24,
    717,262元，經被告所屬竹南稽徵所查獲漏報遺產10,658,40
    6元及調整遺產之股票淨值123,600元，核定遺產總額35,499
    ,268元，應納稅額3,203,758元，並處罰鍰1,759,700元。原
    告不服，申請復查，未獲變更，提起訴願亦遭駁回，遂提起
    本件行政訴訟。
二、兩造之聲明：
    (一)原告聲明：求為判決：
      1.訴願決定及原處分（含復查決定）均撤銷。
      2.訴訟費用由被告負擔。
　　(二)被告聲明：求為判決駁回原告之訴。
三、兩造之陳述：
    (一)原告部分：
      1.原告於79年至91年之財力（土地出售及價款及貸款）說
        明如下：
        (1)原告於該段期間內現有或曾有之土地部分：原告於被
          繼承人於77年11月5日以竹南段二小段893、871、871
          -1地號及993建號向竹南信用合作社貸款800萬元以前
          ，共擁有苗栗縣竹南鎮○○段○○段1043地號土地
          及其上同小段之1092建號之建物，該土地係原告之祖
          母許陳梨於59年4月22日贈與原告，76年之公告現值
          為3,151,260元。苗栗縣竹南鎮○○段中大埔小段4
          57-5地號之土地及其上之同小段589建號之建物，係
          於77年11月24日向第三人田鏡麟購買，77年之土地公
          告現值為234,740元。苗栗縣竹南鎮○○段海口小
          段730-1、730-2及731地號土地，係向第三人陳天成
          購買，於80年5月3日以12,428,693元出售給謝色章。
          臺北市○○區○○段一小段729、730地號土地及其
          上同段1274建號之建物，於68年3月7日購買取得。
          苗栗縣竹南鎮○○段中大埔小段457-17、457-19地號
          土地，由原告於61年11月22日向法院標購取得。苗
          栗縣竹南鎮○○段1051地號土地及同段445建號之建
          物，由原告於76年10月8日購買取得。以上5筆土地及
          其地上建物，台灣當時之經濟發展迅速，不動產增值
          速度飛快。
        (2)可供周轉使用之現金共計有47,658,386元：土地出
          售之部分計12,428,693元。原告於80年5月3日將苗栗
          縣竹南鎮○○段海口小段730-1、730-2及731地號土
          地以12,428,693元出售予第三人謝色章。貸款部分
          共35,229,693元。A、竹南信合社計23,229,693元。
          原告於80年4月2日以所有坐落於臺北市○○區○○段
          一小段729、730地號之土地及其上之同段1274建號之
          建物共同向竹南信合社設定抵押並借得120萬元。原
          告以竹南段二小段1043地號土地及其上建物於74年8
          月9日曾向土地銀行設定90萬元最高限額抵押權，嗣
          於75年6月30日清償。再於75年6月28日、78年2月17
          日、79年3月19日向竹南信合社設定200萬元、60萬元
          、740萬元最高限額抵押，嗣於82年6月21日及88年4
          月23日再向竹南信合社設定抵押並貸得共計1,100萬
          。原告於86年5月23日以所有坐落於竹南鎮○○段中
          大埔小段457-17、457-19地號之土地共同向竹南信合
          社設定抵押並貸得9,125,394元。原告於88年10月18
          日以所有坐落於竹南鎮○○段1051地號土地及其上之
          同段445建號之建物共同向竹南信合社設定抵押並貸
          得1,904,299元。B、臺中商銀計1,200萬元。原告於7
          8年11月2日以竹南鎮○○段中大埔小段457-5地號及
          其上之同小段589建號之建物向新竹區中小企業銀行
          設定250萬元最高限額抵押，直到84年4月24日追加金
          額至1,300萬元。86年再向第三人王桂鳳設定最高限
          額1,800萬元，於88年塗銷。89年塗銷新竹商銀之抵
          押權，並於89年4月24日再向台中商銀設定1,800萬元
          之最高限額抵押權。又原告於89年3月16日即向台中
          商銀信用貸款100萬元，嗣陸續向台中商銀貸得1,200
          萬元之款項。
      2.訴願決定書內所援引被告之復查決定書內所持之理由，
        卻有諸多與事實不符之處。
        (1)訴願決定書第3頁倒數第9行起有關依據竹南信合社94
          年12月21日（94）竹南信社字第1360號函復，被繼承
          人於77年12月8日起至78年4月20日止陸續向該社借款
          800萬元，於80年8月6日清償100萬元，另於82年1月1
          5日借款700萬元，同日清償700萬元，進而依此而認
          定與原告所主張代償被繼承人之本息之情事有所不符
          之部分：
          查原告所有坐落於竹南鎮○○段中大埔小段457-5
            地號之土地（權利範圍：全部，面積：2134㎡）及
            其上之同小段589建號之建物（權利範圍：全部，
            面積：176.4㎡），係於77年11月24日向前手田鏡
            麟以150萬元購買而取得。又前述購地資金之籌措
            係由原告分別於77年10月4日及77年10月21日以竹
            南鎮○○段○○段1043地號土地及同小段之1092建
            號之建物（原告於59年取得）向竹南信合社借貸50
            萬元及90萬元加上自有資金10萬元，合計共150萬
            元而來。且以77年當時該地之公告現值僅為110元/
            ㎡，故以此來計算該地之總價值應為234,740元（1
            10×2,134＝234,740）。然被告卻以93年之現值即
            6,828,800元為基準且依一般買賣土地之市場價格
            高於公告現值之經驗法則，逕予推定原告於77年當
            時所買受之價格應超出6,828,800元，進而不當之
            推定該筆土地之買賣價格（實係150萬元）與以被
            繼承人名義所借之800萬元（實係被繼承人許添壽
            本身所借貸，與原告無關）顯然有其相當關聯性，
            意即認定原告並無購置上揭土地之能力。此實乃被
            告之誤解。
          次查，依前開竹南信合社1360號函復可知被繼承人
            許添壽自77年12月8日起至78年4月20日即陸續分別
            向竹南信合社借貸達800萬元，其中於80年8月6日
            清償100萬元，另於82年1月15日借款700萬元，同
            日清償700萬元。惟其中有關82年1月15日之700萬
            元借還款之原由，實為竹南信合社與被繼承人商議
            後同意將前開借貸期間內歷次借貸所結欠之700萬
            元金額，重新整合為單一筆700萬元之借貸，以方
            便統一利息之起計。稽此，該日之借還款乃係被繼
            承人借新債還舊債之行為。故被繼承人於82年仍對
            竹南信用合作社有700萬元之負債，並非於82年1月
            15日已全數清償。此乃被告之另一誤解。
          綜上所述，原告購買竹南鎮○○段中大埔小段457-
            5地號土地之資金與被繼承人於77年至78年向竹南
            信合社借貸之金額並無任何之關聯。因此，被告僅
            憑原告於77年度之綜合所得僅為94,600元，而遽下
            原告尚無資力支付上開土地價款之結論，實稍嫌率
            斷，並與事實不符。
        (2)訴願決定書第6頁第2行起有關被告否認原告於77至79
          年間有足夠資力購買坐落於竹南鎮○○段海口小段73
          0-1、730-2及731地號土地，嗣並將之出售獲得12,42
          8,693元之收入以代償被繼承人所欠竹南信合社之借
          款本息共9,206,165元及400萬元之建屋價款之部分﹕
          查，原告係於77年11月7日向前述730-1地號等三筆
            土地之前手陳天成等二人談妥以250萬元之價額成
            交。惟嗣後因730-1、730-2地號二筆土地之過戶登
            記發生問題，故原告待問題一併解決後始於79年8
            月11日將上述之買賣價金給付予出賣人。因此，其
            間之買賣過程即足以說明為何三筆土地之過戶登記
            之日期一為77年11月29日（731地號），另一為79
            年9月6日（730-1、730-2地號），以上均有土地登
            記謄本可參。合先敘明。
          承上，原告雖於79年8月11日始將前述三筆土地之
            買賣價金共250萬元全部交付予出賣人。惟該筆資
            金之籌措係原告早於78年11月2日日將其所有坐落
            於竹南鎮○○段中大埔小段457-5地號之土地及其
            上之竹南鎮○○段中大埔小段589建號之建物共同
            設定抵押於新竹區中小企業銀行股份有限公司，並
            向該銀行借得250萬元而成。故絕非如被告所述之
            僅單純以原告於77年至79年之綜合所得為據而逕予
            斷定原告未具有上述購地之資力，且又未負舉證責
            任而妄加臆測此與被繼承人於77年12月8日起至78
            年4月20日止向竹南信合社之借貸金額800萬元有關
            。此種不當事實認定，實有欠其周延，而無足供參
            考。
        (3)再者，訴願決定書第6頁之第9行又謂「又被繼承人為
          竹南信合社之監事，據該合作社放款承辦人員稱以監
          事名義向該合作社借款利率會較低，再查訴願人（即
          原告）所附之竹南信合社交易明細表79年1月1日至79
          年12月31日備考欄並未註明被繼承人之帳戶，顯為訴
          願人自己本身之貸款息」云云。
          惟縱使原告可利用被繼承人之監事名義向竹南信合
            社借貸以獲得較低貸款利率之計算，然為何原告於
            77年時起卻捨此不為而仍以自己之名義向竹南信合
            社申貸且至被繼承人過世時尚有高達23,229,693元
            之金額未為清償完畢？此豈非有違一般經驗法則。
            稽此，被告認定原告係利用被繼承人之名義而向竹
            南信合社借貨800萬元之金額，從而再以此款項去
            購買上述三筆土地之情事，顯與事實不符。
          又查，竹南信合社於80年以前皆係以人工作業予以
            處理文書。故凡欲利用電腦列印出有關80年以前有
            關客戶之交易明細表資料時，則其中之備考欄皆會
            因上情而無法顯示出有關貸款息之支出究係至何帳
            戶之資料。
          稽此，被告以備考欄未註明為由而遽下原告代償被
            繼承人之貸款本息之舉動，實係為清償原告自己本
            身之貸款本息之論，實無依據且有所不當。
        (4)訴願決定書第4頁倒數第4行起「次查79至84年度及87
          至89年度訴願人轉帳代繳本息，惟被繼承人在該期間
          分別轉帳存入訴願人竹南信合社帳戶943,600元及125
          ,600元，其中87年2月2日被繼承人轉入50萬元至訴願
          人帳戶，訴願人於同日償還本金，89年3月13日被繼
          承人轉入51萬元至訴願人帳戶，訴願人於翌日轉出代
          償還本金，該本金顯然非以訴願人自有資金償還，另
          有三筆係被繼承人轉帳存入訴願人帳戶於同日代繳利
          息。」云云。惟被告此部分之論斷並無實據且亦稍嫌
          武斷，不足採信。茲說明如下：
          關於被繼承人於79至84年間轉帳至原告帳戶共943,
            600元之部分：原告之不動產及資力已如前述。關
            於此段期間內被繼承人僅分別於79年9月13日轉帳1
            7萬元，79年9月26日轉帳16,000元，80年1月18日
            轉帳6,100元，80年2月20日轉帳4萬元，82年8月3
            日轉帳60萬元，合計共832,100元予原告之竹南信
            合社之帳戶內。故被告所主張之轉帳共943,600元
            ，應屬無據。查原告之三名未成年子女許堯睿（68
            年1月12日生）、許舜杰（69年4月1日生）及許禹
            毅（71年6月11日生）於79年時分別為11歲、10歲
            及8歲，均已進入國小求學，有戶籍謄本可憑。故
            被繼承人基於疼惜之心，為使其子孫接受更好之教
            育，而於陸續之年度內將款項轉帳至原告之竹南信
            合社之帳戶內，充作其孫許堯睿等三人之教育基金
            ，應無任何不法之處。另當時被繼承人平時日常開
            銷或被繼承人之配偶許方蟾生病之醫療費用均由原
            告先行支付，再由被繼承人將款項匯還原告。稽此
            ，該項之金額與原告代償被繼承人所欠竹南信合社
            之本息之資力無關。
          有關87年2月2日及89年3月13日之各50萬元、51萬
            轉帳部分：按遺產及贈與稅法之規定，被繼承人為
            達合法節稅之目的，自得於每年在100萬元之免稅
            額度內，將財產贈與予子女。故此際被繼承人於87
            、89年度內分別將50萬元及51萬元贈與予原告，並
            無不法之處，且原告欲作何用途，亦屬原告得自由
            處分之權利。稽此，即便原告分別以此被繼承人所
            贈與之金額予以代償被繼承人所欠竹南信合社之本
            息，亦應無禁止之理，更況被繼承人於87年2月2日
            所轉帳之金額為50萬元，而原告於同日所代償之金
            額為1,004,167元，二者之金額不同，故實無法想
            像其間有何關聯。又被告所舉89年3月13日之51萬
            元之轉帳，亦與原告於89年3月14日所代償之100萬
            元有所不同而一樣無何關聯。故被告須進一步負其
            舉證之責，以實其說。
          關於被告認為另有三筆係被繼承人轉帳存入原告帳
            戶於同日代繳利息之部分：查被繼承人於80至89年
            間僅有上述之金額轉帳予原告，別無其他。故被告
            須對此主張之事實負舉證之責。
        (5)訴願決定書第5頁第7行起「末查訴願人77年至89年度
          綜合所得總額合計7,113,978元，該期間財產增加高
          達28,183,968元（包括公告土地現值24,204,398元）
          。」之部分﹕查原告於此段期間內所增加之財產，絕
          大部分係藉由77年以前取得之不動產及嗣後取得之不
          動產向竹南信合社及臺中商銀設定抵押之貸款所購買
          取得。然被告卻忽略原告尚有鉅額之借貸款項（合計
          共35,229,693元）未為清償完畢之事實，而遽下同頁
          第12行之「訴願人（即原告）在系爭期間之所得尚不
          足以支付其財產增加之價款，又如何代被繼承人償還
          本息，訴願人之主張顯與其償債能力不符。」之語，
          此顯與事貨不符。
        (6)以上總計原告於被繼承人過世時之資金實已超過4,70
          0萬元。此事實顯示出原告有足以代償被繼承人所欠
          竹南信合社之貸款本金3,110,630元及利息6,095,535
          元，合計共9,206,165元之能力。故被告反於此事實
          之認定，實屬無據。
      3.原告代墊興建竹南鎮○○段中大埔小段948建號之建物
        之工程價款計共400萬元之部分﹕(1)查坐落於竹南鎮○
        ○段中大埔小段457-28地號之土地本係原告之母許方蟾
        所有。被繼承人於83年時因欲在被繼承人之前揭土地上
        蓋房屋居住，然礙於當時之法令，故被繼承人不得不將
        已建築完成之上述房屋登記於原告之母之名下。因此，
        實際上之起造人應係被繼承人而非許方蟾。合先敘明。
        (2)又被繼承人當時興建房屋之400萬元工程款係由原告
        所支付，此有付款證明書為證。故此款項應屬被繼承人
        對原告所負之債務，殆屬無疑。
      4.綜上之說明，原告確有足夠之資力以代償被繼承人所欠
        竹南信合社之貸款本息計共9,206,165元及興建房屋400
        萬元之價款。稽此，原告於90年2月23日提前將被繼承
        人之70萬元定期存單解約領出，次於90年2月27日以被
        繼承人之名義向竹南信合社借款500萬元，再於90年2月
        23日至同年3月2日止自被繼承人竹南信合社帳戶提領6,
        053,334元，另於90年2月26日移轉被繼承人之竹建公司
        股票之所有行為，皆係替被繼承人清償其對原告之債務
        及房屋稅之繳納。則按遺產及贈與稅法第17條第1項第9
        款「被繼承人死亡前，未償之債務，其有確實之證明者
        ，應自遺產總額中扣除，免徵遺產稅」之規定，原告之
        上述行為應無任何漏報或短報被繼承人之遺產之虞。
      5.原告於78年11月8日向新竹區中小企業銀行借貸250萬元
        並以之購買分別座落於竹南鎮○○○段730-1、730-2、
        及731地號三筆土地之事實，業經原告指出新竹區中小
        企業銀行之授信申請書為憑。雖被告以該放款資料上所
        填載授信用途為「修繕房屋」一事，進而質疑該250萬
        元之借款，非屬購地價金之一部。惟民法第474條第1項
        對於「稱消費借貸者，謂當事人一方移轉金錢或其他代
        替物之所有權於他方，‧‧‧」有所明文規定。從而，
        當事人一方既已將金錢之所有權栘轉於他方，則他方自
        有權任意決定該金錢之用途為何。因此貸與人對於借用
        人之如何使用該借貸款項，並無任何置喙之餘地。故該
        授信用途之記載僅係供貸與人參考而已，並非限制借用
        人僅能以該記載之用途（修繕房屋）予以使用而不得作
        為其他用途之用（如購地）。稽此，在被告未以積極證
        據證明其所述前，其前揭之抗辯，應屬憑空臆測而無足
        採。原告之被繼承人係以其自己之名義向竹南信合社借
        款，其所借之款項如何使用，他人（包括原告）並無法
        獲悉。因此被告主張原告應提出被繼承人借款去路及相
        關資料供核，應屬無據且強人所難。
      6.有關坐落於竹南鎮○○段中大埔小段457-17、457-19地
        號土地係由原告於61年11月22日向法院標賣所取得。又
        被告維持對原告核課遺產稅及罰鍰之處分依據，係以原
        告之被繼承人於77年至78年向竹南信合社之借貸且原告
        於79年起並無相當之資力代償被繼承人所欠竹南信合社
        之貸款本息為由。惟上揭土地係早於61年即由原告合法
        取得，因而與被繼承人於77年所發生之借貸關係並無任
        何之關聯。且系爭土地既由原告取得所有權，依一般之
        經驗法則，買賣價金自係由承買人即原告所支付。被告
        若認該資金係由被繼承人提供，自當由被告負舉證責任
        。退步言，詨資金縱為被繼承人所贈與，則原告取得孩
        資金亦無任何不當。稽此，為避免不必要之證據調查，
        原告應無須就此部分之購地價款及資金來源予以進一步
        之舉證證明。
      7.原告對於購貿坐落於竹南鎮○○段中大埔小段457-5 地
        號土地之資金來源，大部分係向竹南信合社借貸140 萬
        元而來。雖被告以該借款展期申請書上所載之借款用途
        為「生意週轉」，進而質疑該筆借款非為購地之價款。
        惟依上揭第5.點所述，可知被告之主張在被告未以積極
        證據證明前，其前揭之抗辯，應屬憑空臆測而無足採信
        。又依證五號所附之地價第二類謄本，顯示出系爭457-
        5地號土地於77年之公告現值僅為110元/㎡，而以此來
        計算該地總價值為234,740元（110×2,134＝234,740）
        。故原告以高於公告現值之價額購買上述之土地，尚屬
        合理。
      8.對於坐落於竹南鎮○○段1051-5地號土地及同段445建
        號建物，係原告於76年合法取得。同上第6.點所述之理
        由，原告亦無須就此部分之購買價格及資金來源予以進
        一步之舉證證明。
      9.對於坐落於臺北市○○區○○段一小段729、730地號土
        地及其上之同段1274建號建物，係原告於68年合法取得
        。同上第6.點所述之理由，原告無須就此部分之購買價
        格及資金來源予以進一步之舉證證明。
      10.對於原告所主張代償被繼承人所欠竹南信合社之貸款本
        息計9,203,429元之事實部分，已有明細表可稽。又被
        繼承人於77年至78年向竹南信合社之借貸，係被繼承人
        個人之行為，和原告並無任何之關聯。又該借貸所取得
        之款項既為被繼承人所有，則其自有任意處分之權利，
        即便是將之贈與與原告，然亦不能因此而使被繼承人解
        免於已發生之償還之責。因此，原告對於被繼承人以其
        自己之名義所借貸之款項是否為其自己所用之情事，應
        無證明之必要。從而，原告既有代償之證明，則原告之
        代償主張應屬確實而不容置疑。
      11.被告一再援引原告歷年來（77至88年）之綜合所得總額
        作為其維持被告對原告核課遺產稅及罰鍰之處分之似是
        而非之立論依據。卻再次地忽略原告於79至91年間尚有
        高達47,658,386元（出售土地之價款及貸款之金額）之
        財力之事實，並為不利於原告之抗辯，實有損原告之權
        利。
      12.罰鍰部分：按「違反行政法上義務之行為非出於故意或
        過失者，不予處罰。」行政罰法第7條第1項定有明文。
        查，被告所謂之「查獲漏報遺產10,658,406元及調整遺
        產之股票淨值123,600元」部分，基上之說明應非屬於
        遺產及贈與稅法第1條及第3條之1所稱之遺產，且原告
        並未曾有申報遺產稅之經驗，如縱有漏報或短報被繼承
        人之遺產時，則因原告並非出於故意或過失，在前揭之
        條文規定下，原告依法應不受處罰。
    (二)被告部分：
      1.遺產總額部分：
        (1)按「凡經常居住中華民國境內之中華民國國民死亡時
          遺有財產者，應就其在中華民國境內境外全部遺產，
          依本法規定，課徵遺產稅‧‧‧」及「被繼承人死亡
          前因重病無法處理事務期間舉債、出售財產或提領存
          款，而其繼承人對該項借款、價金或存款不能證明其
          用途者，該項借款、價金或存款，仍應列入遺產課稅
          。」分別為遺產及贈與稅法第1條及同法施行細則第1
          3條所明定。次按「當事人主張事實須負舉證責任，
          倘其所提出之證據不足為主張事實之證明，自不能認
          其主張之事實為真實。」最高行政法院36年度判字第
          16號著有判例。
        (2)本件被繼承人許添壽於90年3月5日死亡，原告於90年
          8月31日辦理遺產稅申報，申報遺產總額24,717,262
          元，案經被告查獲尚有保證責任苗栗縣竹南信用合作
          社（以下簡稱竹南信合社）存款5,975,854元，竹南
          鎮農會存款412,327元及竹建瓦斯股份有限公司（以
          下簡稱竹建公司）20,000股淨值之差額123,600元、2
          63,920張股票之股款4,270,225元漏未合併申報，合
          計漏報遺產10,658,406元（含漏報應稅免罰4,347,48
          0元），原查爰併計核定遺產總額35,499,268元。原
          告不服，主張被繼承人死亡前提領，匯出之竹南信合
          社存款計5,968,514元，竹南鎮農會提領412,300元，
          移轉之竹建公司股票予包淑秀及原告，係償還原告代
          償被繼承人生前積欠竹南信合社之貸款本息共計9,20
          6,165元，另主張被繼承人生前所欠竹南信合社之借
          款除80年以前所欠，且83年又因興建竹南鎮○○路70
          5號之房屋支付400餘萬元，本息係由原告代為償還云
          云。申經被告復查決定略以查被繼承人90年2月15
          日後因合併肺炎與呼吸衰竭，使用呼吸器，且意識不
          清，無自行處理事務能力，有國立臺灣大學醫學院附
          設醫院90年12月19日（90）校附伊秘字第32479號函
          （原處分卷第329頁）可稽。原告於被繼承人意識不
          清，無自行處理事務能力期間，將被繼承人2張分別
          於90年6月28日及30日到期之定期存單金額計700,000
          元，提前於90年2月23日解約領出，於90年6月27日再
          以被繼承人名義向竹南信合社借款5,000,000元作為
          被繼承人生前未償債務，且自90年2月23日至同年3月
          2日止自被繼承人竹南信合社帳戶提領6,053,334元，
          除90年2月26日繳納房屋稅84,820元，90年3月1日匯
          款2,033,334元予原告之債權人陳明朝外，其餘3,935
          ,180元皆以現金分次提領。另於90年2月27日自被繼
          承人竹南鎮農會提領412,300元，又於90年2月26日移
          轉被繼承人所有竹建公司股票250,000股予原告之債
          權人包淑秀名下，13,920股予原告名下，為原告所不
          爭，有竹南信合社91年8月1日（91）竹南信社字第74
          3號函及其附件取款憑條、竹南鎮農會90年10月15日
          苗竹鎮農信字第0488號函、包淑秀94年11月21日之談
          話紀錄及原告92年10月28日之復查申請書可稽。綜上
          ，原告主張係抵銷代被繼承人生前償還銀行本息乙節
          ，核不足採，原核定並無不合，應予維持。原告91
          年（未填寫日期）說明書主張被繼承人於77年11月5
          日以其所有竹南鎮○○段○○段893、871、871之1地
          號等土地及993建號之建物向竹南信合社借款8,000,0
          00元，期間由原告清償本息達5,000,000元以上，於9
          1年7月23日補充說明代被繼承人償還利息77年迄79年
          底為1,137,173元，80年以後金額為5,238,156元乙節
          。據竹南信合社94年12月21日（94）竹南信社字第13
          60號函復，被繼承人於77年12月8日至78年4月20日向
          該社陸續借款8,000,000元，於80年8月6日清償1,000
          ,000元，另於82年1月15日借款7,000,000元，同日清
          償7,000,000元，與原告所主張不符，有竹南信合社9
          4年12月21日（94）竹南信社字第1360號函可稽，又
          原告所提示其所有竹南鎮○○段中大埔小段457之5地
          號土地登記簿上所載係於77年11月24日買賣取得，該
          筆土地公告現值6,828,800元，另查該筆土地於78年1
          1月2日始設定最高限額抵押債權2,500,000元予新竹
          區中小企業銀行，係在買賣取得所有權一年後始為設
          定，最高限額抵押權所借之款實際金額為何，未有資
          料可核。次查原告77年度薪資所得93,600元及營利所
          得1,000元，綜合所得總額合計僅為94,600元，尚無
          資力支付上開土地之價款，依一般買賣土地之市場價
          格高於公告現值之經驗法則，推定該筆土地之買賣價
          格與以被繼承人名義所借之8,000,000元顯然有其相
          當關聯性，被告分別於94年8月23日、94年11月9日以
          中區國稅法二字第0940034921號及第0940054866號函
          請原告提示代被繼承人償還本息之資金來源及代為還
          款原因，依據原告說明被繼承人所經營之祭祀用金銀
          紙買賣，因民間六合彩衰退後，甚多貨款被倒帳無法
          收取而未能清償貸款，原告個人資金來源除從事股票
          及房地產之買賣，銀行貸款超過3,000萬元外，尚有
          其他小部分之投資理財及置產可先替被繼承人清償債
          務，惟未能提示相關資料供核以實其說。原告92年
          12月8日另主張被繼承人生前積欠竹南信合社自79至8
          9年之借款利息5,427,967元係由其代為償還，並分別
          於80年8月6日、87年2月2日及89年3月14日代為償還
          本金1,000,000元、1,000,000元、1,110,630元，合
          計8,538,597元乙節，查原告79及80年度綜合所得總
          額分別為468,565元及509,382元，尚不足以償還其所
          主張之代償還被繼承人向竹南信合社借款79及80年利
          息487,625元、718,836元及80年8月6日本金1,000,00
          0元；次查79至84年度及87至89年度原告轉帳代繳本
          息，惟被繼承人在該期間分別轉帳存入原告竹南信合
          社帳戶943,600元及1,256,000元，其中87年2月2日被
          繼承人轉入500,000元至原告帳戶，原告於同日代償
          還本金、89年3月13日被繼承人轉入510,000元至原告
          帳戶，原告於翌日轉出代償還本金，該本金顯然非以
          原告自有資金償還，另有3筆係被繼承人轉帳存入原
          告帳戶於同日代繳利息；又查被繼承人79、80、87及
          89年度綜合所得總額分別為547,865元、903,782元、
          1,423,452元及1,144,960元，皆較原告有資力支付上
          開利息與本金；末查原告77至89年度綜合所得總額合
          計7,113,978元，該期間財產增加高達28,183,968元
          （包括公告土地現值24,204,398元），有原告及被繼
          承人竹南信合社交易明細表、竹南信合社94年11月18
          日（94）竹南信社字第1244號函、歸戶財產查詢清單
          、綜合所得稅各類所得資料清單可稽，原告在系爭期
          間之所得尚不足以支付其財產增加之價款，又如何代
          被繼承人償還本息，原告之主張顯與其償債能力不符
          。原告93年3月21日復查補充說明主張被繼承人生
          前所欠竹南信合社之借款除80年以前所欠，且83年又
          因興建竹南鎮○○路705號之房屋支付400餘萬元，本
          建物亦為被繼承人申報為遺產之一部分乙節，查原告
          83年綜合所得285,806元，次查原告亦未附系爭房屋
          支付400餘萬元價款之資料供核，其主張核不足採。
          綜上，原告歷次主張皆有不同，又無法提示相關資料
          供核以實其說，其主張尚難採信，原核定遺產總額並
          無不合，應予維持。原告不服，提起訴願並經訴願決
          定，持與被告相同論見，而予駁回。
        (3)原告起訴主張原告係於77年11月7日向陳天成等二
          人談妥竹南鎮○○○段730-1、730-2及731地號等三
          筆土地以250萬元之價額成交，過戶登記之日期，731
          地號為77年11月29日，730-1、730-2地號為79年9月6
          日，該筆資金來源係向銀行借250萬元，80年4月間出
          售，獲得收入12,428,693元之價額出售予第三人謝色
          章。竹南鎮○○段中大埔小段457之17、457之19土
          地係由原告於61年11月22日向法院標買所取得。竹
          南鎮○○段中大埔小段457之5地號土地及其上之同小
          段589建號之建物，係於77年11月24日以150萬元購得
          ，資金來源係借款140萬元及自有資金10萬元。苗
          栗縣竹南鎮○○段1051之5地號土地及同段445建號之
          建物，於76年10月8日向第三人購買取得。台北市
          松山區○○段○○段729、730號地號之土地及其上之
          同段1274建號之建物，由原告68年3月7日買入。被
          繼承人當時興建房屋之400萬元工程價款係由原告所
          支付，此有付款證明書為證。被繼承人於87、89年
          度內分別將50萬元及51萬元贈與原告，並無不法之處
          ，被告須進一步負其舉證之則，以實其說。確有足
          夠之資力以代償被繼承人所欠竹南信合社之貸款本息
          共9,206,165元及興建房屋400萬元之價款云云。
        (4)經查原告主張於77年11月7日向陳天成等二人談妥
          以250萬元之價額購買竹南鎮○○○段730-1、730-2
          及731地號等三筆土地，該筆資金來源係向銀行借250
          萬元，過戶登記之日期，731地號為77年11月29日，7
          30-1、730-2地號為79年9月6日；該三筆土地於80年4
          月間出售，售價12,428,693元乙節，查該三筆土地過
          戶登記日期雖如原告所述，惟依據所提示新竹區中小
          企業銀行放款資料，所借款250萬元之用途經查為「
          修繕房屋」，非屬購地價金之一部，且該借款日期78
          年11月8日，在731地號土地過戶登記日期後約1年，
          原告對此亦未能提出合理說明及提示資料以證明250
          萬元借款用以支付土地款，足證其借款係用於購地之
          主張不足採據。次查該3筆土地，分別於77年11月29
          日、79年9月6日買賣取得，該購地價款之支付日期與
          以被繼承人之名義於77年12月至78年4月20日向竹南
          信合社借款日期相當接近，原告對以被繼承人名義之
          借款去路亦未能提示資料供核。原告主張竹南鎮○
          ○段中大埔小段457之17、457之19土地係由原告（40
          .8.9生）於61年11月22日向法院標買所取得，惟原告
          未能就購地價款及資金來源，提示資料供核。原告
          主張竹南鎮○○段中大埔小段457之5地號土地係於77
          年11月24日以150萬元購得，資金來源係借款140萬元
          及自有資金10萬元，並提示借款展期申請書為佐證資
          料，惟查所提借款展期申請書上所載之借款用途為「
          生意週轉」，非購地款，且原告就所借款項是否確用
          於支付購地價款，尚未能提示資料，亦未能提供資料
          證明買價為150萬元，是其所主張核不足採。原告
          主張苗栗縣竹南鎮○○段1051之5地號土地及同段445
          建號之建物，係於76年10月8日向第三人購買取得，
          惟無法提示購買價格及資金來源等資料供核。原告
          主張68年3月7日買入台北市○○區○○段一小段729
          、730號地號土地及其上之同段1274建號之建物，惟
          無法提示購買價格及資金來源等資料供核。原告主
          張被繼承人興建房屋之400萬元工程價款係由其所支
          付，並提示付款證明書為證乙節，查該證明書係95年
          10月1日由竑達企業社負責人丙○○書立，上載「於8
          3年10月15日開工至83年12月17日完工，工程總價共
          計400萬元」，惟原告94年12月28日補充說明書說明
          二「關於被繼承人許添壽死亡前所欠竹南信用合作社
          之貸款資金用途‧‧‧83年又因興建竹南鎮○○路70
          5號之房屋支付400餘萬元」，該筆房價款是由「原告
          」所支付，或是由「被繼承人之借款」所支付，原告
          說詞前後不一，亦未能提示實際支付等相關資金流程
          供核。原告主張被繼承人於87、89年度內分別將50
          萬元及51萬元贈與原告，並無不法之處，被告須進一
          步負其舉證之責，以實其說乙節，查87年2月2日被繼
          承人竹南信合社0000000000帳戶轉500,000元至原告
          竹南信合社00-000000-0000帳戶，原告於同日代償還
          本金、89年3月13日被繼承人竹南信合社0000000000
          帳戶轉510,000元至原告竹南信合社00-000000-0000
          帳戶，原告於翌日轉出代償還本金有原告竹南信合社
          交易明細表附卷可稽，足證被繼承人亦有以本人之資
          金償還貸款。次查原告於被繼承人意識不清，無自行
          處理事務能力期間，將被繼承人到期之定期存單解約
          領出，並將以被繼承人名義向竹南信合社之借款5,00
          0,000元申報為被繼承人生前未償債務，該筆借款由
          原告運用，有竹南信合社許添壽君00-000000-0000帳
          戶90年2月15日至同年3月5日交易明細表，該社取款
          憑條、匯出匯款申請書等資料附卷可稽，又，原告將
          被繼承人所有竹建公司股票250,000股移轉至其債權
          人包淑秀名下，13,920股至原告名下，為原告所不爭
          。再查原告主張其代償被繼承人向竹南信合社之貸款
          本息共9,206,165元乙節，若該借款資金為被繼承人
          所用，方有代償事實，原告就此尚無法舉證。原告
          主張確有足夠之資金以代償被繼承人竹南信合社之貸
          款本息共9,206,165元及興建房屋400萬元之價款乙節
          ，查原告77至88年度綜合所得總額分別為94,600元、
          182,732元、468,565元、509,382元、298,072元、22
          3,738元、285,806元、165,496元、542,819元、510,
          152元、920,776元及632,208元，次查被繼承人77至8
          8年度綜合所得總額分別為377,689元、466,525元、5
          47,865元、903,782元、550,332元、626,240元、716
          ,421元、790,745元、1,931,727元、1,313,729元、1
          ,423,452元及1,322,218元（原處分卷第661頁），原
          告所得顯然皆較被繼承人所得低，由高所得之被繼承
          人借款並由被繼承人所用，卻由較低所得之原告去償
          還高所得所借款之本金及利息顯違反經驗法則，且其
          多筆購置財產之資金來源亦未能提示。原告所訴委不
          足採，原處分應予維持。
      2.罰鍰部分：
        (1)按「遺產稅之納稅義務人如左‧‧‧二、無遺囑執行
          人者，為繼承人。」、「被繼承人死亡遺有財產者，
          納稅義務人應於被繼承人死亡之日起6個月內，向戶
          籍所在地主管稽徵機關依本法規定辦理遺產稅申報。
          」、「納稅義務人對依本法規定，應申報之遺產或贈
          與財產，已依本法規定申報而有漏報或短報情事者，
          應按所漏稅額處以1倍至2倍之罰鍰。」及「遺產稅納
          稅義務人為2人以上時，應由其全體會同申報‧‧‧
          但納稅義務人1人出面申報者，視同全體已申報。」
          分別為遺產及贈與稅法第6條第1項第2款前段、第23
          條第1項前段、第45條及同法施行細則第22條第1項所
          明定。
        (2)本件原告申報遺產稅漏報被繼承人遺產10,658,406元
          ，違反遺產及贈與稅法第45條規定，經被告審理違章
          屬實，業如前述，其中存款4,347,480元係以現金分
          次小額提領，無提領人資料，依臺灣地區遺產及贈與
          稅第7次聯繫會議決議不予移罰，另匿報應罰遺產額6
          ,310,926元（10,658,406元-4,347,480元）被告經依
          核定漏稅額1,759,790元，並處1倍罰鍰1,759,700元
          （計至百元止）。揆諸首揭規定，尚無不符。本部分
          原處分亦應予維持。又繼承人之一，許美鳳主張其並
          未參與亦未會同申報遺產稅，不該受違章罰鍰之處分
          並就前揭遺產稅罰鍰事件已另案申請復查，業經被告
          以92年12月18日中區國稅法二字第0920084085號復查
          決定駁回，並經財政部93年3月25日台財訴字第09300
          09433號訴願決定駁回、鈞院93年度訴字第236號及最
          高行政法院95年度判字第00131號判決原告之訴駁回
          確定，併予敘明。
    理  由
一、有關遺產總額部分：
    (一)按「凡經常居住中華民國境內之中華民國國民死亡時遺有
      財產者，應就其在中華民國境內境外全部遺產，依本法規
      定，課徵遺產稅‧‧‧」及「被繼承人死亡前因重病無法
      處理事務期間舉債、出售財產或提領存款，而其繼承人對
      該項借款、價金或存款不能證明其用途者，該項借款、價
      金或存款，仍應列入遺產課稅。」分別為遺產及贈與稅法
      第1條及同法施行細則第13條所明定。
    (二)本件被繼承人許添壽於90年3月5日死亡，原告於90年8月3
      1日辦理遺產稅申報，申報遺產總額24,717,262元，經被
      告查獲尚有竹南信合社存款5,975,854元，竹南鎮農會存
      款412,327元及竹建公司20,000股淨值之差額123,600元、
      263,920張股票之股款4,270,225元漏未合併申報，合計漏
      報遺產10,658,406元（含漏報應稅免罰4,347,480元），
      被告與以併計核定遺產總額35,499,268元。原告不服申請
      復查，主張被繼承人死亡前提領，匯出之竹南信合社存款
      計5,968,514元，竹南鎮農會提領412,300元，移轉之竹建
      公司股票予包淑秀及原告，係償還原告代償被繼承人生前
      積欠竹南信合社之貸款本息共計9,206,165元，另主張被
      繼承人生前所欠竹南信合社之借款除80年以前所欠，且83
      年又因興建竹南鎮○○路705號之房屋支付400餘萬元，本
      息係由原告代為償還。經被告復查決定以1.被繼承人90年
      2月15日後因合併肺炎與呼吸衰竭，使用呼吸器，且意識
      不清，無自行處理事務能力，有國立臺灣大學醫學院附設
      醫院90年12月19日（90）校附伊秘字第32479號函可稽。
      原告於被繼承人意識不清，無自行處理事務能力期間，將
      被繼承人2張分別於90年6月28日及30日到期之定期存單金
      額計700,000元，提前於90年2月23日解約領出，於90年6
      月27日再以被繼承人名義向竹南信合社借款5,000,000元
      作為被繼承人生前未償債務，且自90年2月23日至同年3月
      2日止自被繼承人竹南信合社帳戶提領6,053,334元，除90
      年2月26日繳納房屋稅84,820元，90年3月1日匯款2,033,3
      34元予原告之債權人陳明朝外，其餘3,935,180元皆以現
      金分次提領。另於90年2月27日自被繼承人竹南鎮農會提
      領412,300元，又於90年2月26日移轉被繼承人所有竹建公
      司股票250,000股予原告之債權人包淑秀名下，13,920股
      予原告名下，為原告所不爭執，亦有竹南信合社91年8月1
      日（91）竹南信社字第743號函及其附件取款憑條、竹南
      鎮農會90年10月15日苗竹鎮農信字第0488號函、包淑秀94
      年11月21日之談話紀錄及原告92年10月28日之復查申請書
      可稽。原告主張係抵銷代被繼承人生前償還銀行本息乙節
      ，核不足採，原核定並無不合，應予維持。2.原告91年（
      未填寫日期）說明書主張被繼承人於77年11月5日以其所
      有竹南鎮○○段○○段893、871、871之1地號等土地及993
      建號之建物向竹南信合社借款8,000,000元，期間由原告
      清償本息達5,000,000元以上，於91年7月23日補充說明代
      被繼承人償還利息77迄79年底為1,137,173元，80年以後
      金額為5,238,156元乙節。據竹南信合社94年12月21日（9
      4）竹南信社字第1360號函復，被繼承人於77年12月8日至
      78年4月20日向該社陸續借款8,000,000元，於80年8月6日
      清償1,000,000元，另於82年1月15日借款7,000,000元，
      同日清償7,000,000元，然與原告所主張不符，此有竹南
      信合社94年12月21日（94）竹南信社字第1360號函可稽，
      又原告所提示其所有竹南鎮○○段中大埔小段457之5地號
      土地登記簿上所載係於77年11月24日買賣取得，該筆土地
      公告現值6,828,800元，而該筆土地係於78年11月2日始設
      定最高限額抵押債權2,500,000元予新竹區中小企業銀行
      ，係在買賣取得所有權一年後始為設定，最高限額抵押權
      所借之款實際金額為何，原告未提資料可核。其次原告77
      年度薪資所得93,600元及營利所得1,000元，綜合所得總
      額合計僅為94,600元，尚無資力支付上開土地之價款，依
      一般買賣土地之市場價格高於公告現值之經驗法則，推定
      該筆土地之買賣價格與以被繼承人名義所借之8,000,000
      元顯然有其相當關聯性，被告分別於94年8月23日、94年1
      1月9日以中區國稅法二字第0940034921號及第0940054866
      號函請原告提示代被繼承人償還本息之資金來源及代為還
      款原因，原告僅說明被繼承人所經營之祭祀用金銀紙買賣
      ，因民間六合彩衰退後，甚多貨款被倒帳無法收取而未能
      清償貸款，原告個人資金來源除從事股票及房地產之買賣
      ，銀行貸款超過3,000萬元外，尚有其他小部分之投資理
      財及置產可先替被繼承人清償債務，惟亦未能提示相關資
      料供核以實其說。3.原告92年12月8日另主張被繼承人生
      前積欠竹南信合社自79至89年之借款利息5,42 7,967元係
      由其代為償還，並分別於80年8月6日、87年2月2日及89年
      3月14日代為償還本金1,000,000元、1,000,000元、1,110
      ,630元，合計8,538,597元部分，原告79及80年度綜合所
      得總額分別為468,565元及509,382元，尚不足以償還其所
      主張之代償還被繼承人向竹南信合社借款79及80年利息48
      7,625元、718,836元及80年8月6日本金1,000,000元；次
      查79至84年度及87至89年度原告轉帳代繳本息，惟被繼承
      人在該期間分別轉帳存入原告竹南信合社帳戶943,600元
      及1,256,000元，其中87年2月2日被繼承人轉入500,000元
      至原告帳戶，原告於同日代償還本金、89年3月13日被繼
      承人轉入510,000元至原告帳戶，原告於翌日轉出代償還
      本金，該本金顯然非以原告自有資金償還，另有3筆係被
      繼承人轉帳存入原告帳戶於同日代繳利息；又被繼承人79
      年、80年、87年及89年度綜合所得總額分別為547,865元
      、903,782元、1,423,452元及1,144,960元，皆較原告有
      資力支付上開利息與本金；而原告77年至89年度綜合所得
      總額合計7,113,978元，該期間財產增加卻高達28,183,96
      8元（包括公告土地現值24,204,398元），此有原告及被
      繼承人竹南信合社交易明細表、竹南信合社94年11月18日
      （94）竹南信社字第1244號函、歸戶財產查詢清單、綜合
      所得稅各類所得資料清單可稽，原告在系爭期間之所得尚
      不足以支付其財產增加之價款，又如何代被繼承人償還本
      息，原告之主張顯與其償債能力不符。4.原告93年3月21
      日復查補充說明主張被繼承人生前所欠竹南信合社之借款
      除80年以前所欠，且83年又因興建竹南鎮○○路705號之
      房屋支付400餘萬元，本建物亦為被繼承人申報為遺產之
      一部分乙節，查原告83年綜合所得285,806元，次查原告
      亦未附系爭房屋支付400餘萬元價款之資料供核，其主張
      亦不足採。原告歷次主張皆有不同，又無法提示相關資料
      供核以實其說，其主張尚難採信，原核定遺產總額並無不
      合，乃駁回原告復查之申請，揆諸前揭規定原處分及復查
      決定，並無違誤。
    (三)原告起訴主張：原告係於77年11月7日向陳天成等二人談
      妥竹南鎮○○○段730-1、730-2及731地號等三筆土地以2
      50萬元之價額成交，過戶登記之日期，731地號為77年11
      月29日，730-1、730-2地號為79年9月6日，該筆資金來源
      係向銀行借250萬元，80年4月間出售，獲得收入12,428,6
      93元之價額出售予第三人謝色章。竹南鎮○○段中大埔小
      段457之17、457之19土地係由原告於61年11月22日向法院
      標買所取得。竹南鎮○○段中大埔小段457之5地號土地及
      其上之同小段589建號之建物，係於77年11月24日以150萬
      元購得，資金來源係借款140萬元及自有資金10萬元。苗
      栗縣竹南鎮○○段1051之5地號土地及同段445建號之建物
      ，於76年10月8日向第三人購買取得。台北市○○區○○
      段一小段729、730號地號之土地及其上之同段1274建號之
      建物，由原告68年3月7日買入。被繼承人當時興建房屋之
      400萬元工程價款係由原告所支付，此有付款證明書為證
      。被繼承人於87、89年度內分別將50萬元及51萬元贈與原
      告，並無不法之處，被告須負舉證之責，以實其說。原告
      確有足夠之資力以代償被繼承人所欠竹南信合社之貸款本
      息共9,206,165元及興建房屋400萬元之價款云云。然查：
      1.原告主張於77年11月7日向陳天成等二人談妥以250萬元
        之價額購買竹南鎮○○○段730-1、730-2及731地號等
        三筆土地，該筆資金來源係向銀行借250萬元，過戶登
        記之日期，731地號為77年11月29日，730-1、730-2地
        號為79年9月6日；該三筆土地於80年4月間出售，售價1
        2,428,693元部分，查該三筆土地過戶登記日期雖如原
        告所述，惟依原告所提示新竹區中小企業銀行放款資料
        ，所借款250萬元之用途經查為「修繕房屋」，非屬購
        地價金之一部，且該借款日期為78年11月8日，已在731
        地號土地過戶登記日期後約1年，原告對此亦未能提出
        合理說明及提示資料以證明250萬元借款用以支付土地
        款，原告主張該借款係用於購地，並非可採。
      2.原告主張竹南鎮○○段中大埔小段457之17、457之19土
        地係由原告（40年8月9日生）於61年11月22日向法院標
        買所取得，原告就購地價款及資金來源，亦無提示資料
        供核。
      3.原告主張竹南鎮○○段中大埔小段457之5地號土地係於
        77年11月24日以150萬元購得，資金來源係借款140萬元
        及自有資金10萬元，並提示借款展期申請書為佐證資料
        ，惟原告所提借款展期申請書上所載之借款用途係「生
        意週轉」，並非購地款，且原告就所借款項是否確用於
        支付購地價款，亦未能提示資料足資證明買價為150萬
        元，此部分原告之主張亦無足採。
      4.原告主張苗栗縣竹南鎮○○段1051之5地號土地及同段4
        45建號之建物，係於76年10月8日向第三人購買取得，
        惟亦無提示購買價格及資金來源等資料供核。另原告主
        張68年3月7日買入台北市○○區○○段一小段729、730
        號地號土地及其上之同段1274建號之建物，亦未提示購
        買價格及資金來源等資料。
      5.另原告主張被繼承人興建房屋之400萬元工程價款係由
        其所支付，並提示付款證明書為證乙節，查該證明書係
        95年10月1日由竑達企業社負責人丙○○書立，上載「
        於83年10月15日開工至83年12月17日完工，工程總價共
        計400萬元」，核與原告94年12月28日補充說明書說明
        二「關於被繼承人許添壽死亡前所欠竹南信用合作社之
        貸款資金用途‧‧‧83年又因興建竹南鎮○○路705號
        之房屋支付400餘萬元」不同，該筆房價款是由原告所
        支付，或是由「被繼承人之借款」所支付，原告說詞前
        後不一，雖證人丙○○於本院證述係原告要伊去做的，
        向原告請款，惟亦稱請款均係拿現金，沒有估價就一直
        做，實際支付等相關資金因時間久遠且搬家已無法提出
        （見本院卷第462頁至第463頁準備程序筆錄），亦與承
        作工程之常理有違，其證言亦無足採。
      6.原告主張被繼承人於87、89年度內分別將50萬元及51萬
        元贈與原告，並無不法之處，被告須進一步負其舉證之
        責，以實其說部分，查87年2月2日被繼承人竹南信合社
        0000000000帳戶轉500,000元至原告竹南信合社00-0000
        00-0000帳戶，原告於同日代償還本金、89年3月13日被
        繼承人竹南信合社0000000000帳戶轉510,000元至原告
        竹南信合社00-000000-0000帳戶，原告於翌日轉出代償
        還本金有原告竹南信合社交易明細表附原處分卷可稽，
        足證被繼承人亦有以本人之資金償還貸款。
      7.再原告於被繼承人意識不清，無自行處理事務能力期間
        ，將被繼承人到期之定期存單解約領出，並將以被繼承
        人名義向竹南信合社之借款5,000,000元申報為被繼承
        人生前未償債務，該筆借款由原告運用，有竹南信合社
        許添壽君00-000000-0000帳戶90年2月15日至同年3月5
        日交易明細表，該社取款憑條、匯出匯款申請書等資料
        附原處分卷可稽，原告將被繼承人所有竹建公司股票25
        0,000股移轉至其債權人包淑秀名下，13,920股至原告
        名下，為原告所不爭執。而原告主張其代償被繼承人向
        竹南信合社之貸款本息共9,206,165元乙節，若該借款
        資金為被繼承人所用，方有代償事實，然原告就此部分
        亦無法舉證。
      8.至原告主張確有足夠之資金以代償被繼承人竹南信合社
        之貸款本息共9,206,165元及興建房屋400萬元之價款部
        分，查原告77年至88年度綜合所得總額分別為94,600元
        、182,732元、468,565元、509,382元、298,072元、22
        3,738元、285,806元、165,496元、542,819元、510,15
        2元、920,776元及632,208元，而被繼承人77年至88年
        度綜合所得總額分別為377,689元、466,525元、547,86
        5元、903,782元、550,332元、626,240元、716,421元
        、790,745元、1,931,727元、1,313,729元、1,423,452
        元及1,322,218元，已據被告查明（見原處分卷第661頁
        ），原告所得顯然皆較被繼承人所得低，由高所得之被
        繼承人借款並由被繼承人所用，卻由較低所得之原告去
        償還高所得所借款之本金及利息，顯違反經驗法則，且
        其多筆購置財產之資金來源亦未能提示，已如前所述，
        原告此部分主張亦無足採。
二、有關罰鍰部分：
    (一)按「遺產稅之納稅義務人如左‧‧‧二、無遺囑執行人者
      ，為繼承人。」、「被繼承人死亡遺有財產者，納稅義務
      人應於被繼承人死亡之日起6個月內，向戶籍所在地主管
      稽徵機關依本法規定辦理遺產稅申報。」、「納稅義務人
      對依本法規定，應申報之遺產或贈與財產，已依本法規定
      申報而有漏報或短報情事者，應按所漏稅額處以1倍至2倍
      之罰鍰。」、「遺產稅納稅義務人為2人以上時，應由其
      全體會同申報‧‧‧但納稅義務人1人出面申報者，視同
      全體已申報。」分別為遺產及贈與稅法第6條第1項第2款
      前段、第23條第1項前段、第45條及同法施行細則第22條
      第1項所明定。
    (二)本件原告申報遺產稅漏報被繼承人遺產10,658,406元，違
      反遺產及贈與稅法第45條規定，經被告審理違章屬實，已
      如前所述，其中存款4,347,480元係以現金分次小額提領
      ，無提領人資料，依臺灣地區遺產及贈與稅第7次聯繫會
      議決議不予移罰，被告經依核定漏稅額1,759,790元，並
      處1倍罰鍰1,759,700元（計至百元止）。揆諸上開規定，
      並無違誤。原告主張被查獲漏報遺產10,658,406元及調整
      遺產之股票淨值123,600元部分，應非屬於遺產及贈與稅
      法第1條及第3條之1所稱之遺產，原告並未曾有申報遺產
      稅之經驗，如縱有漏報或短報被繼承人之遺產時，則因原
      告並非出於故意或過失，在前揭之條文規定下，原告依法
      應不受處罰，亦無可採。
三、綜上所述，原告所述均無足採，本件原處分及復查決定並無
    違誤，訴願決定予以維持，亦無不合，原告訴請撤銷，為無
    理由，應予駁回。本件事證已臻明確，兩造其餘之陳述及舉
    證，不影響於本判決之判斷，爰不一一論列，併予敘明。
據上論結，本件原告之訴為無理由，依行政訴訟法第195條第1項
後段、第98條第3項前段，判決如主文。
中　　華　　民　　國　　96　　年　　3　　月　　15 　　日
                  第三庭審判長法  官　王　茂　修
                              法  官　林  金  本
                              法  官　莊　金　昌
以上正本證明與原本無異。
如不服本判決，應於判決送達後20日內向本院提出上訴書狀，其
未表明上訴理由者，應於提起上訴後20日內向本院提出上訴理由
書（須依對造人數附具繕本）；如於本判決宣示或公告後送達前
提起上訴者，應於判決送達後20日內補提上訴理由書（須附繕本
）。未表明上訴理由者，逕以裁定駁回。
提起上訴應預繳送達用雙掛號郵票390元（34元及5元郵票各10份
)。
中　　華　　民　　國　　96　　年  　3　　月　　16     日
　　　　　　　　　　　　　　　書記官　凌  雲  霄
